【裁判字號】    89,上訴,1230
【裁判日期】    891214
【裁判案由】    傷害致死
【裁判全文】
臺灣高等法院臺中分院刑事判決                  八十九年度上訴字第一二三○號
    上  訴人即
    被      告  丁○○
    選任辯護人  賴利水
右上訴人因傷害致死案件，不服臺灣台中地方法院八十九年度訴字第六八○號中華民
國八十九年六月七日第一審判決（起訴案號：臺灣台中地方法院檢察署八十八年度偵
字第一八八八八九、一九四二一號），提起上訴，本院判決如左：
      主  文
原判決撤銷。
丁○○傷害人之身體，因而致人於死，處有期徒刑柒年。
      事  實
一、丁○○與其子林志宏於民國（下同）八十八年五月十一日（原起訴書誤植為十二
    日）晚上十一時左右，在台中縣大里立新街一四六號辛○○所經營之麵攤吃麵及
    喝酒，適庚○○之子戊○○及媳婦丙○○夫妻，亦進入該麵攤要吃麵，雙方互望
    一眼，因倆家稍早曾因丁○○欲在其屋子後方蓋廚房之事，及丁○○家中鐵捲門
    無法啟動，欲通行庚○○屋後之空地，遭楊張金選制止暨因戊○○與林志宏曾發
    生肢體衝突，造成彼此互有心結未解，丁○○即持酒瓶向戊○○稱：看什麼看，
    戊○○、丙○○因見丁○○酒醉認其意在挑釁惟恐發生意外乃先退出屋外，丙○○旋以電話聯絡其二叔己○○前來解圍，事後為楊母楊張金選所獲悉，遂與其子
    己○○趕往現場，而丁○○、林志宏父子於吃完麵欲離去時，見戊○○、丙○○
    又折返該麵店，在麵店門口處，戊○○即與其子林志宏互相拉扯毆打，戊○○一
    時情急欲打戊○○之際，適己○○趕抵現場，見丁○○欲打其姪子戊○○，即從
    正面抱住丁○○胸部，以制止其施暴，而尾隨在己○○後方之楊張金選見雙方場
    面火爆，乃趨前向丁○○勸架並說：大家是鄰居不要打架，但不為丁○○所接受
    ，丁○○進而楊張金選互相對罵，詎丁○○依當時情形，應可預見楊張金選年逾
    六十四歲，行動及反應力均遲緩，且頭部係人體重要部位，如以手緊捏下巴猛力
    向後推撞，可能使楊張金選因此重力失穩，頭部碰撞質地堅固之器物及地面因而
    顱內出血，並因本身年老體弱造成死亡之結果，竟基於傷害之故意，以手捏住楊
    母之唇頰，用力猛然將其往後推，楊母因不支倒地，致頭部先撞及辛○○置於門
    外裝廚餘之桶器後再碰撞地面，使頭部外傷合併腦挫傷及右側硬膜外血腫、右側
    頭皮挫傷、唇部挫傷及左下頷骨處腫脹合併瘀青，雖經己○○發覺送醫救治，但
    終因其本身血管脆弱及患有糖尿病、肝功能差、硬化而引發多項之併發症仍因延
    至同年七月三十日下午四時十六分左右不治死亡。
二、案經死者之子庚○○告訴由台灣台中地方法院檢察署偵查及台灣台中地方法院檢
    察署檢察官自動檢舉偵辦起訴。
    理   由
一、訊據上訴人即被告丁○○（下簡稱：被告）對於在右開時、地即八十八年五月十
    一日晚間，在台中縣大里市○○街一四六號辛○○經營之麵攤吃麵飲酒，適見戊○○、丙○○夫婦亦至該麵店要吃麵，因兩家前曾因搭建廚房及通行之問題，其
    後更因其子林志宏與戊○○亦曾發生肢體衝突，彼此心生不滿，故與戊○○發生
    爭執，其後戊○○二叔己○○、祖母楊張金選也前來現場，雙方演成口角與肢體
    衝突等情固不諱言（原審卷第十九頁、本院卷第七十三、四頁），惟矢口否認有
    掐推楊張金選使其倒地受傷之犯行，辯稱：己○○到場時，即將伊抱住，當時伊
    雙手被抱住無法動彈，伊兒子被丁○○毆打，伊都無法救他，不可能再出手推倒
    楊張金選云云；證人即被告之子林志宏固於本院證稱：「戊○○出去一段時間進
    來拉我出去，我到門口時伊父親就被己○○抱住了，根本沒辦法打人」、「戊○○進來叫一叫麵就出去了．．．過十或二十幾分鐘他叔叔和奶奶到，戊○○就把
    我從店內拉出去要打我，我爸爸要救我，但被己○○抱住（本院卷第一一四頁、
    第一四一頁），惟查證人林志宏於警訊時就案發經過，供稱：伊和伊父親要離開
    麵攤時，戊○○和己○○兄弟和他母親楊張金選已經在外面等我們，這時戊○○
    將伊按倒於地並打傷伊，伊並沒有看到楊張金選是被何人推倒在地（相驗卷第八
    頁反面）；證人戊○○於原審八十九年四月二十六日審理時亦稱：「當時我與林
    志宏在一起拉扯，林志宏根本沒有辦法看到其他人」（原審卷第三十六頁反面）
    ；是證人林志宏既於甫欲步出麵攤之際，即遭戊○○強拉至門口近處，雙方繼而
    相互纏鬥拉扯及互毆，情況已甚混亂、緊急，又如何能注意及被告當時之情形，
    由其警訊中並未提及被告是否被人抱住，並坦稱：不知被害人是如何受傷倒地，
    故其證詞所稱：其父被抱住已無法打人云云，即無足採，又查證人丙○○於偵查
    、原審迭稱；當時伊二叔己○○抱著被告，但己○○雙手還能活動，伊奶奶有勸
    架，被告用手抓伊奶奶之下巴又往後推她一下，伊奶奶就倒下去頭部有撞到餿水
    桶是鐵桶（八十八年度偵字第一八八八九號卷第十二頁正面、原審卷第二十一頁
    反面），另證人己○○亦證稱：當時係丙○○打電話說丁○○拿酒瓶要打伊姪子
    戊○○，伊去時丁○○想打伊，但伊說大家認識他就沒有打伊，但他還繼續要打
    戊○○，被伊從正面抱住，但他雙手還能動，伊母親來勸架，被告就用手捏挾伊
    母親，使她撞到鐵桶受傷（相驗卷第四頁反面、十二頁正面、原審卷第二十頁正
    面、第三十六頁）各等語，雖證人辛○○稱：伊店裡之餿水桶是塑膠的，可以裝
    五十公斤垃圾，沒有鐵桶的（本院卷第二十三頁正面後第二行、反面第三－五頁
    ），丙○○於本院乃改口稱：當時情形很亂，伊只知道是桶子很硬，因為桶子只
    有搖一下沒有倒，故稱係鐵製（本院卷第五十四頁）；己○○亦稱：伊沒有注意
    到伊媽倒地後有無撞到東西（本院卷第一一一頁）；惟查丙○○、己○○就被告
    如何捏住被害人下巴往後推，使被害人倒地之案發過程始終證歷如一，而案發當
    時正值深夜，情怳又相當混亂，證人丙○○、己○○一時無法清楚辯明該餿水桶
    之材質，而誤認當時在麵店外裝殘飯菜之桶器係鐵製云云，要屬合理，故不能因
    之即推翻其證詞之真實性，況被害人當時左下頷處確有合併瘀青（左下巴瘀青）
    ，此有仁愛醫院診診斷證明書及診斷說明書附卷足稽（同前第一八八八九號偵字
    卷第七頁、本院卷第三十五頁第二行），與證人丙○○及己○○所稱：被告當時
    捏住死者之下巴之位置又相符合，依前開仁愛醫院診斷證明書所載：「依患者至
    急診及住院時主訴其原因為與人爭執遭推倒造成頭部受傷，其造成之原因係外傷
    應可確定，急診電腦斷層掃描發現大腦硬膜下出血」，而被害人楊張金選於急診
    就醫當時意識既未陷於完全昏迷，則其就自己如何跌倒受傷之原因，自知之甚詳
    ，而告訴人於偵查中亦稱：其母稱係被人推倒（同前第一八八八九號偵字卷第十
    三頁）；參以證人丙○○與被害人係至親，當時己○○又雙手抱住被告，戊○○
    復與林志宏相互拉扯中，自無可能對被害人發生誤打之情形，雖證人即據報前往
    現場之警員甲○○稱：伊去現場時看見被告的雙手被抱住（本院卷第二十三頁反
    面）；惟查丙○○供稱：當時被告已將我祖母推倒在地，是事後被告要打我，我
    叔叔才由腰部連手抱住他（本院卷第五十四頁），被告於警訊中復稱：伊不知楊
    張金選是不是被伊推倒或自己不小心跌倒在地受傷（相驗卷第七頁第一、二行）
    ，是由被告於警訊之初，猶不能排除自己有推倒被害人之可能性，可見證人丙○○、己○○供稱：被告雙手尚可活動，並非無據，是難以事後趕至現場之警員甲○○證稱看到被告之雙手被己○○抱住，即據為其有利之認定。
二、又查楊張金選是於八十八年五月十二日至仁愛醫院急診時，有後枕部頭皮挫傷、
    皮下血腫、嘴角挫傷微腫及微出血，左下巴瘀青，經電腦斷層掃描發現有大腦硬
    膜下出血，因隨時可能危及生命，故至加護病房治療，至八十八年五月二十四日
    ，因病情改善而出院，繼續接受門診追蹤治療，旋因血腫化成血水卻無法吸收，
    且量變大，於八十八年六月九日再度入院，並於當日進行顱鑽血腫抽除手術，後
    第二日於八十八年六月十一日情況迅速惡化，經檢查硬腦膜下再出血故予緊急開
    顱及血腫摘除，手術後情況未如預期改善，再予腦部斷層掃描，發現患者之右腦
    內併發有顱內出血造成壓迫，再予開顱及血腫摘除及減壓手術，但因患者本身同
    時有高血壓及糠尿病，腦血管脆弱，抵抗力差，再加上開顱、呼吸器使用，氣管
    插管等多項措施，患者之合併症一一發生，如其抵抗力差，造成硬腦膜外膿瘍，
    因肝硬化功能不良造成大量腹水，肺部使用呼吸器及抵抗力差導致感染難纏之細
    菌感染終導致呼吸窘迫症，其最終直接死亡原因為多種器官衰竭而死，造成多重
    器官衰竭死亡之前因是頭部外傷後顱內出血接受手術，因患者血管脆弱及體質差
    而引發多項之併發症造成，與急診之頭部外傷有因果關係，亦據財團法人仁愛綜
    合醫院於八十九年八月十一日以仁總字第八九○八六三一號函覆在卷可憑（本院
    卷第三十五、三十六），從而被害人如非因其頭部外傷造成大腦硬膜下出血，血
    又無法自行吸收排除，有危及生命之虞，而不得不前後進行開顱及血腫摘除，則
    縱其有高血壓、糖尿病等慢性病在身，亦不致發生此死亡之結果，且死者楊張金
    選確因顱內出血併腦挫傷、頭部外傷而亡，亦經台灣台中地方法院檢察署檢察官
    督同法醫師相驗屍體明確，製有驗斷書、相驗屍體證明書各一份存卷可稽，顯見
    楊張金選之死亡亦與被告之傷害事實，應有相當因果關係，本件事證明確，被告
    所辯，應為事後卸責之詞不可採信，其犯行堪予認定。
三、按加重結果犯，以行為人能預見其結果之發生為要件，所謂能預見乃指客觀情形
    而言，與主觀上有無預見之情形不同，若主觀上有預見，而結果之發生又不違背
    其本意時，則屬故意範圍。又刑法第二百七十七條第二項前段之傷害致人於死之
    罪，係因犯罪致發生一定結果而為加重其刑之規定，即以不法侵害人身體故意，
    所施之傷害行為，致生行為人所不預期之死亡結果，使其就死亡結果負其刑責，
    與刑法第二百七十六條第一項因過失致人於死罪，其死亡結果係出於行為人之過
    失迴異。本件被告丁○○明知被害人年逾六十，行動及反應力均遲緩，且頭部係
    人體重要部位，如以手緊捏下巴猛力向後推撞，可能使被害人於突然間受此猛然
    之推力而重心失穩，頭部碰撞質地堅固之器物及地面發生大腦硬腦顱內出血而死
    亡，亦可能其因對方身體年老體弱抵抗力差造成細菌感染引起其他併發病而死亡
    之結果，此為被告依當時之客觀情形所得以預見之結果，且明知出手推人，可能
    使被害人倒地受傷，竟仍為之，顯有傷害之不確定故意，本件被害人既因被告之
    傷害行為而發生死亡之加重結果，二者間又有相當之因果關係，核被告之所為，
    係犯刑法第二百七十七條第二項傷害致死罪，原審因之予以論罪科刑固非無見，
    惟其就被告對傷害致死之加重結果，有無預見之可能漏未勾稽敘明，而遽認被告
    應負傷害致人於死之罪，尚嫌速斷。被告上訴意旨空言否認犯罪固屬無據，但原
    判決既有可議之處，自應由本院予以撤銷改判，爰審酌被告係因見其子與戊○○
    互起爭執並纏鬥，復因兩家素有恩怨未解，而出手捏住被害人下巴並向後推，造
    成被害人不幸死亡之結果，其犯罪動機非無可憐憫，且丙○○未及時化解糾紛，
    反而急電其叔叔，告知戊○○被打，造成雙方場面火爆繼而引起本件犯罪之發生
    ，亦有未當，及被告犯罪所生危害不淺、情節暨犯後態度，尚未與被害人家屬達
    成和解，致無法取得對方之諒解等一切情狀量處如主文第二項所示之刑，以示懲
    儆。
據上論結，應依刑事訴訟法第三百六十九條第一項前段、第三百六十四條、第二百九
十九條第一項前段、刑法第二百七十七條第二項前段，判決如主文。
本案經檢察官乙○○到庭執行職務。
中      華      民      國     八十九     年     十二     月    十四    日
                                   臺灣高等法院臺中分院刑事第七庭
                                         審判長法  官  林  榮  龍
                                               法  官  江  錫  麟
                                               法  官  謝  說  容
右正本證明與原本無異。
如不服本判決應於收受送達後十日內向本院提出上訴書狀，其未述上訴之理由者並
得於提起上訴後十日內向本院補提理由書（均須按他造當事人之人數附繕本）。
                                               書記官  阮  正  枝
中      華      民      國     八十九     年     十二     月    十五    日
附錄論罪科刑法條
刑法第二百七十七條第二項：犯前項之罪因而致人於死者，處無期徒刑或七年以上有
期徒刑，致重傷者，處三年以上十年以下有期徒刑。
                                                                        Ｄ


司法院資訊處製作；財團法人民間司法改革基金會備份。
